ACORDAO-COMPLETO-2456652

ACÓRDÃO 5930/2021 ATA 11/2021 - SEGUNDA CÂMARA

VISTOS, relatados e discutidos estes autos de pensões militares concedidas pelo Comando do Exército às beneficiárias acima indicadas;
ACORDAM os Ministros do Tribunal de Contas da União, reunidos em sessão da 2ª Câmara, diante das razões expostas pelo Relator, com fundamento no art. 71, inciso III, da Constituição Federal e nos arts. 1º, inciso V, 39, inciso II, e 45 da Lei 8.443/1992, em:
9.1 considerar ilegais os atos de concessão de pensões de Ana Cristina Horacio de Moura Lima (XXX.466.241-XX) , Iolanda Cordeiro Rodrigues (XXX.337.606-XX) , Lizoneth Lima Coelho (XXX.499.421-XX) e Maria Rosa Leite Rodrigues (XXX.731.221-XX) , negando-lhes o registro;
9.2. dispensar o ressarcimento das quantias indevidamente recebidas de boa-fé pelas interessadas, consoante o disposto no Enunciado 106 da Súmula da Jurisprudência do TCU;
9.3. determinar ao Comando do Exército que:
9.3.1. faça cessar, no prazo de 15 (quinze) dias, contado a partir da ciência desta deliberação, os pagamentos decorrentes dos atos impugnados, sob pena de responsabilidade solidária da autoridade administrativa omissa, consoante disposto nos arts. 71, inciso IX, da Constituição Federal, e 262 do Regimento Interno desta Corte;
9.3.2. emita, no prazo de 30 (trinta) dias, novos atos de concessão da pensão das interessadas, com fulcro no art. 19, § 3º, da Instrução Normativa 78/2018, escoimados das irregularidades verificadas;
9.3.3. comunique às interessadas sobre o teor desta decisão, alertando-as de que o efeito suspensivo proveniente da interposição de eventuais recursos não as eximirá da obrigação de devolver os valores percebidos indevidamente após a notificação do presente acórdão, caso os recursos não sejam providos;
9.4. determinar à Secretaria de Fiscalização de Pessoal que monitore o cumprimento das medidas indicadas no subitem 9.3., representando a este Tribunal, caso necessário.

Atos de pensão militar, submetidos, para fins de registro, à apreciação do Tribunal de Contas da União (TCU), de acordo com o art. 71, inciso III, da Constituição Federal. Os atos foram cadastrados e disponibilizados ao TCU por intermédio do Sistema de Apreciação e Registro de Atos de Admissão e Concessões (e-Pessoal), na forma do art. 2º, caput e incisos I a IV, e art. 4º, caput, da Instrução Normativa TCU 78/2018.

Segunda Câmara

Comando do Exército.

3. Interessados/Responsáveis:
3.1. Interessados: Ana Cristina Horacio de Moura Lima (XXX.466.241-XX); Iolanda Cordeiro Rodrigues (XXX.337.606-XX); Lizoneth Lima Coelho (XXX.499.421-XX); Maria Rosa Leite Rodrigues (XXX.731.221-XX).

13.1. Ministros presentes: Bruno Dantas (Presidente), Augusto Nardes, Aroldo Cedraz (Relator) e Raimundo Carreiro.
13.2. Ministros-Substitutos presentes: Marcos Bemquerer Costa e André Luís de Carvalho.

AROLDO CEDRAZ

Adoto como Relatório a instrução de Secretaria de Fiscalização de Pessoal - Sefip, peça 7, que obteve anuência de seus dirigentes, peça 8, e do Ministério Público junto ao TCU, peça 10.
"Trata-se de atos de pensão militar, submetidos, para fins de registro, à apreciação do Tribunal de Contas da União (TCU) , de acordo com o art. 71, inciso III, da Constituição Federal. Os atos foram cadastrados e disponibilizados ao TCU por intermédio do Sistema de Apreciação e Registro de Atos de Admissão e Concessões (e-Pessoal) , na forma do art. 2º, caput e incisos I a IV, e art. 4º, caput, da Instrução Normativa TCU 78/2018.
EXAME TÉCNICO
Procedimentos aplicados
Os procedimentos para exame, apreciação e registro de atos de pessoal encontram-se estabelecidos na Instrução Normativa TCU 78/2018 e na Resolução TCU 206/2007. Essas normas dispõem, em seus arts. 4º, § 2º, e 3º, § 3º, respectivamente, que os atos de pessoal disponibilizados por meio do e-Pessoal devem ser submetidos à crítica automatizada do próprio sistema, com base em parâmetros predefinidos.
Relativamente aos atos de admissão e concessão de aposentadoria, pensão e reforma, as rotinas de crítica das informações cadastradas nos sistemas informatizados de coleta de atos foram elaboradas e validadas levando-se em conta as peculiaridades desses atos. Os itens de verificação do sistema compreendem prazos e fundamentos legais, assim como eventuais ocorrências de acumulação. Tratam-se de verificações mais abrangentes, minuciosas e precisas do que aquelas que podem ser realizadas por mãos humanas, proporcionando um nível de segurança ainda maior.
As críticas aplicadas aos atos encontram-se discriminadas na opção Crítica do Sistema e-Pessoal.
Além da crítica automatizada, há verificação humana adicional no caso de haver alertas do sistema ou informações não formatadas, como esclarecimentos do gestor ou do controle interno.  
As críticas também consideram os registros do Sistema Integrado de Administração de Recursos Humanos (Siape) . O Siape disponibiliza informações atualizadas sobre as parcelas que integram os proventos, diferentemente, portanto, do Sisac, que informa as parcelas no momento do registro do ato. 
SITUAÇÃO DAS REFORMAS QUE ORIGINARAM AS PENSÕES EM ANÁLISE
É importante salientar que esta Corte de Contas, recentemente, mudou o entendimento quanto à possibilidade de o militar já reformado por limite de idade para permanência na reserva receber um posto/graduação acima, para fins de proventos, por ocasião de sua reforma por incapacidade, amparada no art. 110 da Lei 6.880/1980, firmando entendimento de que apenas militares da ativa ou da reserva podem receber a majoração no posto/graduação, conforme texto da lei a seguir:
Lei nº 6880/80
 (...)  
Art. 110. O militar da ativa ou da reserva remunerada, julgado incapaz definitivamente por um dos motivos constantes dos incisos I e II do art. 108, será reformado com a remuneração calculada com base no soldo correspondente ao grau hierárquico imediato ao que possuir ou que possuía na ativa, respectivamente
        § 1º Aplica-se o disposto neste artigo aos casos previstos nos itens III, IV e V do artigo 108, quando, verificada a incapacidade definitiva, for o militar considerado inválido, isto é, impossibilitado total e permanentemente para qualquer trabalho.
        § 2º Considera-se, para efeito deste artigo, grau hierárquico imediato:
        a) o de Primeiro-Tenente, para Guarda-Marinha, Aspirante-a-Oficial e Suboficial ou Subtenente;
        b) o de Segundo-Tenente, para Primeiro-Sargento, Segundo-Sargento e Terceiro-Sargento; e
        c) o de Terceiro-Sargento, para Cabo e demais praças constantes do Quadro a que se refere o artigo 16.
        § 3º Aos benefícios previstos neste artigo e seus parágrafos poderão ser acrescidos outros relativos à remuneração, estabelecidos em leis especiais, desde que o militar, ao ser reformado, já satisfaça às condições por elas exigidas.
  O Acórdão 2225/2019-TCU-Plenário, da Relatoria do Ministro Benjamin Zymler, apresentou nova interpretação na situação supracitada, in verbis:
Sumário
ATOS DE REFORMA. ALTERAÇÃO DE UMA DAS CONCESSÕES PARA ELEVAÇÃO, EM UM GRAU HIERÁRQUICO, DO POSTO SOBRE O QUAL CALCULADOS OS PROVENTOS DO INATIVO, EM FACE DA SUPERVENIÊNCIA DE INVALIDEZ PERMANENTE DECORRENTE DE DOENÇA ESPECIFICADA EM LEI. MILITAR ANTERIORMENTE REFORMADO COM PROVENTOS JÁ CALCULADOS SOBRE O POSTO HIERÁRQUICO SUPERIOR, POR TEMPO DE SERVIÇO. AUSÊNCIA DE PREVISÃO LEGAL PARA EXTENSÃO DA VANTAGEM ESTABELECIDA NO ART. 110 DA LEI 6.880/1980 A MILITARES JÁ REFORMADOS, BEM COMO PARA O ACRÉSCIMO DE DOIS POSTOS NO CÁLCULO DOS PROVENTOS. NEGATIVA DE REGISTRO. DETERMINAÇÕES. LEGALIDADE E REGISTRO DAS DEMAIS CONCESSÕES. (Grifo nosso) 
De acordo com todas as verificações realizadas, para os atos desta instrução, é pertinente observar que todos os instituidores foram reformados inicialmente por idade, posteriormente foram novamente reformados, só que nesta oportunidade por incapacidade/invalidez, situação em que erroneamente tiveram seus proventos majorados para 01 (um) o posto/graduação acima. Ao falecerem, o cálculo ilegal dos proventos veio a incidir sobre a pensão militar deixada, conforme demostrado no quadro a seguir:
	Ato de PMIL
	BASE DE CÁLCULO DOS PROVENTOS
	Parecer Sefip

		Posto/graduação da reforma inicial
	Posto/Grad. da reforma  incapacidade/invalidez
	Posto/graduação concedidos na PMil
	Posto/graduação corretos na PMil
	
	47152/2016
	Coronel ****
	General de Brigada
	General de Brigada***
	Tenente Coronel****
	ILEGAL

	47161/2016
	Major
	Tenente-Coronel
	Tenente-Coronel
	Major
	ILEGAL

	7891/2017
	Subtenente****
	2º Tenente
	2º Tenente***
	1º Sargento****
	ILEGAL

	65352/2018
	2º Tenente****
	1º Tenente
	1º Tenente**
	Subtenente****
	ILEGAL

	* não tem tempo para contribuir para 02 postos acima como informado no ato.
** Conforme informação no ato, NÃO contribuiu para posto/graduação acima para fins de pensão militar ("Posto/graduação de contribuição" = posto na data do óbito) .
*** Conforme informação no ato, contribuiu para 01 (um) posto/graduação acima para fins de pensão militar.
****verificar análise sobre posto acima para reserva remunerada, inciso II do art. 50 da lei 6880. Análise feita a seguir

Assim, pelo exposto, verificados os atos SISAC de reforma inicial e alteração de reforma, os aludidos atos devem receber parecer pela ilegalidade, devendo ser adequada a base de cálculo dos proventos de pensão militar conforme exposto no quadro, por contrariar o disposto no Acórdão 2.225/19- TCU-Plenário.
ANÁLISE DO DIREITO AO POSTO/GRADUÇÃO ACIMA NA PASSAGEM PARA RESERVA
Outro aspecto analisado nos atos em estudo é a contagem de tempos indevidos para fins de passagem para a reserva amparado no inciso II do Art. 50 da lei nº 6880/80 em sua redação original, transcrita abaixo:
Art. 50. São direitos dos militares:
 (...) 
II - a percepção de remuneração correspondente ao grau hierárquico superior ou melhoria da mesma quando, ao ser transferido para a inatividade, contar mais de 30 (trinta) anos de serviço; (Grifo nosso) 
Verificou-se, por intermédio dos atos de reforma dos instituidores que existia a possibilidade de contagem de tempo indevido para fins de concessão de posto/graduação acima amparado no normativo supracitado, tal situação repercute nos proventos de pensão militares.
O art. 137 caput conjugado com seu § 1º da lei nº 6.880/80, por sua vez, prevê quais tempos de serviço estão excluídos para fins de concessão do posto/graduação acima na reserva remunerada, in verbis:
Art. 137. Anos de serviço é a expressão que designa o tempo de efetivo serviço a que se refere o artigo anterior, com os seguintes acréscimos:
I - tempo de serviço público federal, estadual ou municipal, prestado pelo militar anteriormente à sua incorporação, matrícula, nomeação ou reinclusão em qualquer organização militar;
 (...) 
  III - tempo de serviço computável durante o período matriculado como aluno de órgão de formação da reserva;
 (...) 
  VI - 1/3 (um terço) para cada período consecutivo ou não de 2 (dois) anos de efetivo serviço passados pelo militar nas guarnições especiais da Categoria "A", a partir da vigência da Lei nº 5.774, de 23 de dezembro de 1971.     
         
 § 1º Os acréscimos a que se referem os itens I, III e VI serão computados somente no momento da passagem do militar à situação de inatividade e para esse fim. (Grifo nosso) 
Logo, os tempos previstos nos itens I, III e VI não podem ser contabilizados no tempo de serviço do militar para fins do benefício previsto no inciso II do art. 50 da lei nº 6.880/80 (posto acima) em sua redação original. Dessa forma, a contagem de tais tempos caracteriza-se em afronta aos Acórdãos nº 631/2020 e 616/2020, ambos da 1ª Câmara, segue transcrição do sumário:
Acórdão 631/2020-TCU-Primeira Câmara
Sumário: REFORMA. PROVENTOS DE REFERÊNCIA CALCULADOS SOBRE UM POSTO OU GRADUAÇÃO ACIMA DO OCUPADO NA ATIVA PARA MILITARES QUE NÃO COMPLETARAM, EM ATIVIDADE ESTRITAMENTE MILITAR, OS 30 ANOS REQUERIDOS PELA REDAÇÃO ORIGINAL DO ART. 50, INCISO II, DA LEI 6.880/1980 C/C ART. 135 E SEGUINTES DO REFERIDO DIPLOMA LEGAL. ILEGALIDADE. DETERMINAÇÕES. 
O quadro a seguir foi elaborado para análise dos tempos de serviço dos instituidores em seus respectivos atos de reforma, uma vez que os atos de pensão militar não contemplam o mapa de tempo de serviço do militar. A partir desse esse estudo constatou-se:
	Ato PMil
	Há tempo indevido para inc. II do art.50 da lei 6.8880/80?
	Natureza do Tempo indevido/quantitativo 
	Parecer da Sefip

	47152/2016
	SIM
	01 anos, 01 meses e 00 dias de serviço público***
	Ilegal

	47161/2016
	NÃO
	X-X-X
	Legal

	7891/2017
	SIM
	09 anos, 01 meses e 07 dias servidos como Aluno de órgão de formação de reserva*
	Ilegal

	65352/2018
	Não****
	X-X-X
	Ilegal

	* Excluindo-se tal tempo o militar AINDA tem os 30 (trinta) anos de serviço que lhe dão o direito ao posto acima;
** militar foi para reserva remunerada por atingir limite para permanência na ativa (reserva compulsória) não tem direito ao posto acima;
***Excluindo-se tal tempo o militar NÃO tem os 30 (trinta) anos de serviço que lhe dão o direito ao posto acima
**** Militar não tinha tempo para receber o benefício de posto acima na reserva.

No ato 47152/2016, excluindo-se o tempo de serviço público apresentado nos atos de reforma do instituidor, verifica-se que de acordo com o art. 137 caput conjugado com seu § 1º da lei nº 6.880/80, tal tempo não pode contar para fins de posto acima na reserva (inciso II do art. 50 da Lei nº 6880/80 redação original) . Dessa forma, o militar não teria os 30 anos de serviço que lhe dariam direito ao posto acima na inatividade e seus proventos na reserva deveriam ser de Tenente-Coronel, e, consequentemente, a pensão militar instituída por ele também. Assim, este ato apresenta também mais esta ilegalidade.
No ato 7891/2017, excluindo-se o tempo de 09 anos, 01 meses e 07 dias servidos como Aluno de Órgão de Formação de Reserva apresentado nos atos de reforma do instituidor, verifica-se que de acordo com o art. 137 caput conjugado com seu § 1º da lei nº 6.880/80, tal tempo não pode contar para fins de posto acima na reserva (inciso II do art. 50 da Lei nº 6880/80 redação original) . Dessa forma, o militar não teria os 30 anos de serviço que lhe dariam direito ao posto acima na inatividade e seus proventos na reserva deveriam ser de 1º Sargento, e, consequentemente, a pensão militar instituída por ele também. Assim, este ato apresenta também mais esta ilegalidade. 
No ato 65352/2018, verificando-se o ato de reforma do militar, constata-se que o militar, não tinha os 30 anos de serviço necessários para fins de recebimento de proventos com base no posto acima na reserva (inciso II do art. 50 da Lei nº 6880/80, redação original) , uma vez que conta com 28 anos, 10 meses e 22 dias de tempo de serviço (ato nº 10003371-07-2012-001310-6, TC TC-Processo 037.209/2012-4, prejudicado por perda de objeto) . Dessa forma, seus proventos na reserva deveriam ser de Subtenente, e, consequentemente, a pensão militar instituída por ele também. Assim, este ato apresenta também mais esta ilegalidade.
No que se refere à acumulação de cargos/proventos públicos por parte de beneficiários dos instituidores dos atos em análise, verificou-se o que se segue no quadro a seguir:
	Ato de PMIL
	Nome do beneficiário
	Acumulação
	Parecer Sefip

	47152/2016
	ANA CRISTINA HORACIO DE MOURA LIMA, XXX.466.241-XX
	NÃO ACUMULA
	LEGAL

	47161/2016
	LIZONETH LIMA COELHO, XXX.499.421-XX
	NÃO ACUMULA
	LEGAL

	7891/2017
	MARIA ROSA LEITE RODRIGUES, XXX.731.221-XX
	NÃO ACUMULA
	LEGAL

	65352/2018
	IOLANDA CORDEIRO RODRIGUES, XXX.337.606-XX
	NÃO ACUMULA
	LEGAL

Caso apareçam acumulações apresentadas como "LEGAL", no quadro acima, elas estão amparadas no art. 29 da Lei nº 3765/60, in verbis:
   Art. 29.  É permitida a acumulação:           
        I - de uma pensão militar com proventos de disponibilidade, reforma, vencimentos ou aposentadoria;         
        II - de uma pensão militar com a de outro regime, observado o disposto no art. 37, inciso XI, da Constituição Federal.         
CONCLUSÃO
A abrangência e a profundidade das verificações levadas a efeito fundamentam convicção de ilegalidade dos atos. Assim, cabe proposta no sentido de que sejam considerados ilegais, negando-lhes os registros. 
PROPOSTA DE ENCAMINHAMENTO
Ante o exposto, com fundamento nos arts. 71, inciso III, da Constituição Federal, 1º, inciso V, e 39, incisos I e II, da Lei 8.443/1992 e 260, § 1º e 5º, do Regimento Interno do Tribunal de Contas da União, bem como art. 7º, § 4º da IN 78/2018, propõe-se:
a) considerar ilegais os atos de concessão de pensão constantes neste processo por contrariarem o Acórdão 2225/2225-TCU-Plenário e ainda os atos nº 47152/2016, 65352/2018 e 65352/2018 por, além de contrariarem o Acórdão 2225/2225-TCU-Plenário, não cumprirem os requisitos para recebimento de posto acima por passagem para a reserva remunerada previsto no inciso II do art. 50 da Lei nº 6880/80, redação original; 
b) dispensar o ressarcimento das quantias indevidamente recebidas de boa-fé pelas interessadas, consoante o disposto no Enunciado 106 da Súmula da Jurisprudência do TCU;
c) determinar ao Comando do Exército que:
c.1) no prazo de 15 (quinze) dias, a contar da ciência desta Deliberação, abstenha-se de realizar pagamentos decorrentes do ato impugnado, sujeitando-se a autoridade administrativa omissa à responsabilidade solidária, nos termos do art. 262, caput, do Regimento Interno/TCU;
c.2) dê ciência, no prazo de 15 (quinze) dias, a contar do recebimento da notificação deste Acórdão, à beneficiária, encaminhando a este Tribunal, no prazo de 30 (trinta dias) , comprovante da referida ciência; e
c.3) alerte aos beneficiários que o efeito suspensivo proveniente da interposição de possíveis recursos perante o TCU não as exime da devolução dos valores percebidos indevidamente após a respectiva notificação, caso os recursos não sejam providos.
d) esclarecer à unidade de origem, com supedâneo no art. 262, § 2º, do Regimento Interno, que a concessão considerada ilegal poderá prosperar mediante a emissão e o encaminhamento a este Tribunal de novo ato concessório, escoimado das irregularidades apontadas nestes autos;
e) proceda a regularização do posto/graduação que serve de base para o cálculo dos proventos de pensão militar;
f) determinar à Secretaria de Fiscalização de Pessoal que monitore o cumprimento das medidas indicada nos subitens 22.d. e 22.e. supra, representando a este Tribunal, caso necessário.
Anexo I - Dados do Ato
Ato: 47152/2016 - servidor/instituidor: EUCLIDES DE MOURA LIMA - CPF: XXX.995.300-XX 
Cargo: - Matrícula no órgão 0192270205 - 01/06/2013
Pensionistas
ANA CRISTINA HORACIO DE MOURA LIMA - CPF: XXX.466.241-XX - Filho (a) 
Sexo: Feminino - Dt.Nasc.: 18/03/1968
Início: 02/09/2016 - Término: 
Fundamento da pensão: BPMIL-1 - Pensão militar de segunda ordem de prioridade para filha. (No caso em que o instituidor optou pela contribuição adicional para a Pensão Militar, no valor de 1,5% (um e meio por cento) sobre as parcelas que compõem a remuneração ou os proventos) .
Parecer do Controle Interno: Legal
Atos com o mesmo CPF
	Num. ato
	Tipo
	UJ
	Cargo
	Jornada
	Dt.inicial
	Dt.final
	TC
	Julgamento

	SISAC-10003371-07-2004-001127-1
	CONCESSÃO DE REFORMA
		TENENTE CORONEL (EX.) 
		29/01/1994
		Processo 019.269/2005-0
	LEGAL

	SISAC-10003371-07-2004-001128-0
	CONCESSÃO DE REFORMA
		TENENTE CORONEL (EX.) 
		09/04/2003
		Processo 009.854/2007-3
	LEGAL

	SISAC-10177906-02-1996-000075-9
	DESLIGAMENTO
		TECNICO DE NIVEL SUPERIOR
		10/09/1995
			
	SISAC-10003509-08-2013-000090-6
	CONCESSÃO DE PENSÃO MILITAR
		TENENTE CORONEL (EX.) 
		01/06/2013
		Processo 013.431/2014-5
	LEGAL

Ato: 47161/2016 - servidor/instituidor: JACKSON TEIXEIRA COELHO - CPF: XXX.514.589-XX 
Cargo: - Matrícula no órgão 1002394300 - 06/11/2003
Pensionistas
LIZONETH LIMA COELHO - CPF: XXX.499.421-XX - Cônjuge
Sexo: Feminino - Dt.Nasc.: 14/03/1937
Início: 06/11/2003 - Término: 
Fundamento da pensão: BPMIL-10 - Pensão militar de primeira ordem de prioridade para cônjuge.
Parecer do Controle Interno: Legal
Atos com o mesmo CPF
	Num. ato
	Tipo
	UJ
	Cargo
	Jornada
	Dt.inicial
	Dt.final
	TC
	Julgamento

	SISAC-10003371-07-2003-003029-0
	CONCESSÃO DE REFORMA
		CAPITAO (EX.) 
		14/04/2003
		Processo 019.244/2005-1
	LEGAL

	SISAC-10003371-07-2003-003030-3
	CONCESSÃO DE REFORMA
		CAPITAO (EX.) 
		28/09/1990
		Processo 019.244/2005-1
	LEGAL

Ato: 7891/2017 - servidor/instituidor: BENEDITO NERY RODRIGUES - CPF: XXX.288.958-XX 
Cargo:  - Matrícula no órgão 0233406107 - 13/01/2017
Pensionistas
MARIA ROSA LEITE RODRIGUES - CPF: XXX.731.221-XX - Cônjuge
Sexo: Feminino - Dt.Nasc.: 22/11/1933
Início: 13/01/2017 - Término: 
Fundamento da pensão: BPMIL-10 - Pensão militar de primeira ordem de prioridade para cônjuge.
Parecer do Controle Interno: Legal
Atos com o mesmo CPF
	Num. ato
	Tipo
	UJ
	Cargo
	Jornada
	Dt.inicial
	Dt.final
	TC
	Julgamento

	SISAC-10003371-07-2010-004605-0
	CONCESSÃO DE REFORMA
		PRIMEIRO SARGENTO (EX.) 
		12/01/2010
		Processo 021.750/2012-2
	LEGAL

Ato: 65352/2018 - servidor/instituidor: JUAREZ RODRIGUES - CPF: XXX.590.316-XX 
Cargo:  - Matrícula no órgão 0520575606 - 30/08/2011
Pensionistas
IOLANDA CORDEIRO RODRIGUES - CPF: XXX.337.606-XX - Cônjuge
Sexo: Feminino - Dt.Nasc.: 03/06/1946
Início: 30/11/2011 - Término: 
Fundamento da pensão: BPMIL-10 - Pensão militar de primeira ordem de prioridade para cônjuge.
Parecer do Controle Interno: Legal
Atos com o mesmo CPF
	Num. ato
	Tipo
	UJ
	Cargo
	Jornada
	Dt.inicial
	Dt.final
	TC
	Julgamento

	SISAC-10003371-07-2012-001310-6
	CONCESSÃO DE REFORMA
		SUBTENENTE (EX.) 
		07/05/2010
		Processo 037.209/2012-4
	PREJUDICADO POR PERDA DE OBJETO

	SISAC-10003509-08-2011-002073-1
	CONCESSÃO DE PENSÃO MILITAR
		SUBTENENTE (EX.) 
		30/08/2011
		Processo 007.125/2018-6
	LEGAL

Anexo II - Detalhamento das inconsistências encontradas 
Quadro resumo de ocorrências
	Núm.ato
	Nome instituidor
	Regime jurídico
	Propostas de mérito
	Inconsistências encontradas
	Qtde incon.

				Controle interno
	Sefip/
TCU
		
	47152/2016
	EUCLIDES DE MOURA LIMA
		Legal
	Ilegal
	-
	-

	47161/2016
	JACKSON TEIXEIRA COELHO
		Legal
	Ilegal
	-
	-

	7891/2017
	BENEDITO NERY RODRIGUES
		Legal
	Ilegal
	-
	-

	65352/2018
	JUAREZ RODRIGUES
		Legal
	Ilegal"
	-
	-

	É o Relatório.

não há.

Procurador Júlio Marcelo de Oliveira.

PESSOAL. PENSÃO MILITAR. ATRIBUIÇÃO NAS PENSÕES DE VANTAGEM PREVISTA NO ART. 110 DA LEI 6.880/1980, CONCEDIDA APÓS A REFORMA DOS INSTITUIDORES, E CONTAGEM INDEVIDA DE TEMPO DE ALGUNS MILITARES QUE NÃO COMPLETARAM, EM ATIVIDADE ESTRITAMENTE MILITAR, OS 30 ANOS REQUERIDOS PELA REDAÇÃO ORIGINAL DO ART. 50, INCISO II, DA LEI 6.880/1980 C/C ART. 135 E SEGUINTES DO DIPLOMA LEGAL. ILEGALIDADE DAS PENSÕES POR ELES INSTITUÍDAS. NEGATIVA DE REGISTRO. DETERMINAÇÕES.

PENSÃO MILITAR (PMIL)

Secretaria de Fiscalização de Integridade de Atos e Pagamentos de Pessoal e de Benefícios Sociais (Sefip).

Cuidam os autos de atos de concessão de pensão militar em favor de Ana Cristina Horacio de Moura Lima, Iolanda Cordeiro Rodrigues, Lizoneth Lima Coelho e Maria Rosa Leite Rodrigues, emitidos pelo Comando do Exército.
Consigno, inicialmente, que os atos ingressaram neste Tribunal há menos do que os cinco anos estabelecidos pelo Supremo Tribunal Federal (RE 636.553/RS - Tema 445 de repercussão geral) , e referendados por esta Corte (Acórdão 122/2021-TCU-Plenário, rel. Min. Walton Alencar Rodrigues) , para a concessão de registro tácito.
A Secretaria de Fiscalização de Pessoal - Sefip, em pareceres uniformes, peças 7/8, propôs considerar ilegais os atos e negar-lhes o registro, proposta com a qual anuiu o MPTCU.
Como registrado no Relatório que antecede a este Voto, a proposta decorre da verificação de "que todos os instituidores foram reformados inicialmente por idade, posteriormente foram novamente reformados, só que nesta oportunidade por incapacidade/invalidez, situação em que erroneamente tiveram seus proventos majorados para 01 (um) o posto/graduação acima. Ao falecerem, o cálculo ilegal dos proventos veio a incidir sobre a pensão militar deixada [...]".
A unidade técnica também apontou outro fator que leva a irregularidade de alguns atos, qual seja a contagem de tempos indevidos para fins de passagem para a reserva, amparada no inciso II do art. 50 da Lei 6.880/80, em redação original transcrita abaixo, c/c o art. 137 caput conjugado com seu § 1º da Lei nº 6.880/80:
"Art. 50. São direitos dos militares:
[...]
II - a percepção de remuneração correspondente ao grau hierárquico superior ou melhoria da mesma quando, ao ser transferido para a inatividade, contar mais de 30 (trinta) anos de serviço; (Grifo nosso) 
	Art. 137. Anos de serviço é a expressão que designa o tempo de efetivo serviço a que se refere o artigo anterior, com os seguintes acréscimos:
I - tempo de serviço público federal, estadual ou municipal, prestado pelo militar anteriormente à sua incorporação, matrícula, nomeação ou reinclusão em qualquer organização militar;
[...]
III - tempo de serviço computável durante o período matriculado como aluno de órgão de formação da reserva;
[...]
VI - 1/3 (um terço) para cada período consecutivo ou não de 2 (dois) anos de efetivo serviço passados pelo militar nas guarnições especiais da Categoria "A", a partir da vigência da Lei nº 5.774, de 23 de dezembro de 1971.
         
§ 1º Os acréscimos a que se referem os itens I, III e VI serão computados somente no momento da passagem do militar à situação de inatividade e para esse fim." (Grifo nosso) .
6.	Transcrevo abaixo parte da instrução da Sefip que se refere a atos que apresentam a irregularidade acima:
"No ato 47152/2016 (Beneficiária: Ana Cristina Horacio de Moura Lima) , excluindo-se o tempo de serviço público apresentado nos atos de reforma do instituidor, verifica-se que de acordo com o art. 137 caput conjugado com seu § 1º da lei nº 6.880/80, tal tempo não pode contar para fins de posto acima na reserva (inciso II do art. 50 da Lei nº 6880/80 redação original) . Dessa forma, o militar não teria os 30 anos de serviço que lhe dariam direito ao posto acima na inatividade e seus proventos na reserva deveriam ser de Tenente-Coronel, e, consequentemente, a pensão militar instituída por ele também. Assim, este ato apresenta também mais esta ilegalidade. 
No ato 7891/2017 (Beneficiária Maria Rosa Leite Rodrigues) , excluindo-se o tempo de 09 anos, 01 meses e 07 dias servidos como Aluno de Órgão de Formação de Reserva apresentado nos atos de reforma do instituidor, verifica-se que de acordo com o art. 137 caput conjugado com seu § 1º da lei nº 6.880/80, tal tempo não pode contar para fins de posto acima na reserva (inciso II do art. 50 da Lei nº 6880/80 redação original) . Dessa forma, o militar não teria os 30 anos de serviço que lhe dariam direito ao posto acima na inatividade e seus proventos na reserva deveriam ser de 1º Sargento, e, consequentemente, a pensão militar instituída por ele também. Assim, este ato apresenta também mais esta ilegalidade. 
No ato 65352/2018 (Beneficiária Iolanda Cordeiro Rodrigues) , verificando-se o ato de reforma do militar, constata-se que o militar, não tinha os 30 anos de serviço necessários para fins de recebimento de proventos com base no posto acima na reserva (inciso II do art. 50 da Lei nº 6880/80, redação original) , uma vez que conta com 28 anos, 10 meses e 22 dias de tempo de serviço (ato nº 10003371-07-2012-001310-6, TC TC-Processo 037.209/2012-4, prejudicado por perda de objeto) . Dessa forma, seus proventos na reserva deveriam ser de Subtenente, e, consequentemente, a pensão militar instituída por ele também. Assim, este ato apresenta também mais esta ilegalidade."
Dessa forma, a contagem de tais tempos caracteriza-se como afronta aos Acórdãos nº 631/2020 e 616/2020, ambos da 1ª Câmara. Segue transcrição do sumário:
"Acórdão 631/2020-TCU-Primeira Câmara
Sumário: REFORMA. PROVENTOS DE REFERÊNCIA CALCULADOS SOBRE UM POSTO OU GRADUAÇÃO ACIMA DO OCUPADO NA ATIVA PARA MILITARES QUE NÃO COMPLETARAM, EM ATIVIDADE ESTRITAMENTE MILITAR, OS 30 ANOS REQUERIDOS PELA REDAÇÃO ORIGINAL DO ART. 50, INCISO II, DA LEI 6.880/1980 C/C ART. 135 E SEGUINTES DO REFERIDO DIPLOMA LEGAL. ILEGALIDADE. DETERMINAÇÕES."
Dado as considerações feitas acimas, concordo integralmente com a proposta formulada pela Sefip, pela declaração da irregularidade dos atos e negativa de registro, razão pela qual adoto seus fundamentos como razões de decidir, não me furtando de fazer alguns registros importantes.
Esta Corte de Contas, a partir da prolação do Acórdão 2225/2019-TCU-Plenário, da relatoria do Min. Benjamin Zymler, passou a entender que não há previsão legal para que um militar, já reformado, seja agraciado com outra reforma que venha a majorar os proventos inicialmente deferidos. Pacificou-se, então, o entendimento de que a melhoria prevista no referido dispositivo não se aplica ao militar que já se encontrava reformado no momento da invalidez.
De fato, ao analisar o caput do art. 110 da Lei 6.880/1980, com a redação dada pela Lei 7.580/1986, percebe-se que a melhoria de remuneração se aplica somente aos militares da ativa ou da reserva remunerada e deve ser calculada sempre com base no soldo correspondente ao grau hierárquico que o militar possuía na ativa.
Tal exegese alinhou o entendimento desta Corte com a jurisprudência do Superior Tribunal de Justiça acerca da matéria, proferida nos autos do Recurso Especial 1.784.347/RS, relatado pelo Ministro Herman Benjamin.
Ademais, a contagem de tempos indevidos para fins de passagem para a reserva observada em alguns dos atos, ratifica a posição da unidade técnica quanto à ilegalidade dos atos.
	Em face do exposto, VOTO por que o Tribunal adote a minuta de Acórdão que submeto à apreciação deste Colegiado.
	TCU, Sala das Sessões Ministro Luciano Brandão Alves de Souza, em 13 de abril de 2021.
AROLDO CEDRAZ
Relator